---
title: "Gráficos alternativos para grandes conjuntos de dados"
author: "Melina de Souza Leite http://melinaleite.weebly.com/"
date: "`r format(Sys.time(), '%d de %B de %Y')`"
output:
  rmdformats::readthedown:
    highlight: kate
    self_contained: true
    thumbnails: false
    lightbox: true
    gallery: false
    fig_heigth: 20
  pdf_document:
    highlight: tango
    toc: yes
---

```{r setup, include=FALSE}
knitr::opts_chunk$set(echo = T, warning = F, fig.align = "center", message = F, error = F, cache = TRUE)
library(knitr)

library(dplyr); library(tidyr)
library(ggplot2); library(cowplot); library(lvplot); library(ggridges)
```

Recentemente, ao tentar fazer gráficos exploratórios de um grande conjunto de dados (~300 mil observações), fiz uma rápida busca na internet e achei alternativas interessantes aos histogramas de frequência e densidade e também aos famosos boxplots. Abaixo, apresento exemplos do que encontrei.

Lembrando que o material deste roteiro (arquivo .Rmd) está disponível [neste repositório do GitHub](https://github.com/melina-leite/roteiros_blog).

Nesse roteiro, todos os gráficos utilizarão como base o pacote `ggplot2`, e algumas manipulações dos dados com o pacote `dplyr`. Ah, e eu também uso o pacote `cowplot`para tornar os plots do ggplot estéticamente melhores.

```{r, eval=F}
library(ggplot2)
library(dplyr)
library(cowplot)
library(lvplot)
```

Usarei o conjunto de dados `ontime` do pacote `lvplot`, que detalha o desempenho no horário dos vôos nacionais dos EUA em janeiro de 2015, veja uma amostra dos dados na Tabela \@ref(tab:dados).

```{r dados, echo=F}
kable(ontime[1:10, c(1,2,3,5,7,8,9)], booktabs = TRUE,
      caption = "Algumas linhas da tabela de dados.")
```

Comecemos com os histogramas!

# Histogramas

O primeiro gráfico para comparar a distribuição de variáveis contínuas é o histograma de frequência (Figura \@ref(fig:freq)) ou densidade (Figura \@ref(fig:densi)). 
Muitas vezes o que queremos fazer é comparar os histogramas em função de algum variável categórica, como no exemplo abaixo, onde criamos os histogramas da variável `TaxiOut`[^1] em funcão das companhias aéreas  (`UniqueCarrier`).

[^1]: O tempo de Taxi-out é definido como o tempo gasto por um vôo entre o tempo de desligamento real (AOBT) e o tempo de descolagem real (ATOT). Variável numérica do tempo de táxi em minutos.

```{r freq, fig.cap="Histograma de frequência por companhia aérea."}
hi <- ggplot(ontime, aes(x = TaxiOut, fill = UniqueCarrier)) + 
  facet_wrap(~UniqueCarrier, scales = "free") + #deixei as escalas livres
  scale_x_log10() +
  theme(legend.position = "none")
hi + geom_histogram()
```

```{r densi, fig.cap="Histograma de densidade por companhia aérea."}
hi + geom_density()
```

Como os histogramas separados em cada plot, às vezes fica difícil compará-los para entender possíveis diferenças entre os grupos analisados.


# Alternativa 1: Ridgeline plots

Uma alternativa ao histograma de densidade são os ridgeline plots do pacote `ggridges` que são gráficos parcialmente sobrepostos criando a impressão de uma cadeia de montanhas (Figura \@ref(fig:ridge). São gráficos particularmente bons para visualizar as mudanças na distribuição no tempo e espaço, pois permite uma comparação visualmente mais fácil entre os grupos. Não deixe de olhar a vinheta do pacote para exemplos de customização.

Neste exemplo, primeiro eu ordeno as companhias aéreas por sua mediana[^2].

[^2]: como as medianas são bem parecidas, o efeito não fica tão legal quanto poderia...

```{r ridge, fig.cap= "Ridges plots formando uma cadeia de montanhas das densidades das distribuições dos dados para cada companhia aérea."}
library(ggridges)

rplot <- ontime %>%
  mutate(group = reorder(UniqueCarrier, TaxiOut, median)) %>%
  ggplot(aes(x = TaxiOut, y = UniqueCarrier, fill=UniqueCarrier)) + 
  scale_x_log10(limits=c(5,50), breaks= c(5,10,25,50)) +
  theme(legend.position = "none")

rplot +  geom_density_ridges()
```

A altura de cada densidade pode ser ajustada para haver menos sobreposição:
```{r ridge2, fig.cap="Uma alternativa caso não queiramos as montanhas sobrepostas."}
rplot + geom_density_ridges(scale=1)
```

Também podemos usar as "montanhas" como frequências e não densidade, utilizando o argumento `stat = "linline"`.

```{r ridge_freq, fig.cap= "Usando frequência ao invés da densidade."}
rplot + geom_density_ridges2(stat="binline")
```



# Alternativa 2: violin plots

Outra alternativa, mais parecida com boxplots (tratados a seguir) é o violin plot (do próprio pacote do `ggplot2`), que é um plot de densidade espelhado (um lado é simétrico ao outro) mas disposto como se fosse um boxplot (Figura \@ref(fig:vio).

```{r vio, fig.cap="Um plot alternativo que combina a forma de boxplots com a informação de histogramas de densidade _em pé_."}
vio <- ontime %>% mutate(group = reorder(UniqueCarrier, TaxiOut, median)) %>%
  ggplot(aes(y = TaxiOut, x = UniqueCarrier, fill = UniqueCarrier)) +
  scale_y_log10() +
  theme(legend.position = "none")
vio + geom_violin()
```

Uma possibilidade é colocar boxplots (sem valores extremos para não poluir a figura) dentro do violin plot para facilitar encontrar a mediana e quartis:
```{r viobox, fig.cap="Há quem goste de colocar um boxplot dentro do violin plot para conseguir visualizar os quartis."}
vio + geom_violin() + geom_boxplot(width=0.4, outlier.alpha = 0)
```

# Boxplots

Os boxplots deixam de ser úteis quando o volume de dados aumenta (Hofmann et al. 2017), pois o que eles consideram valores extremos (outliers) aumenta linearmente com o tamanho amostral (Figura \@ref(fig:boxplot). E é por isso que no violin plot nós removemos os outliers do gráfico. Ainda sim é um dos gráficos mais utilizados para se observar distribiução dos dados (veja [aqui](http://had.co.nz/stat645/project-03/boxplots.pdf) sobre 40 anos de história do boxplot). 

```{r boxplot, fig.cap="Um boxplot para muitos dados fica poluído com tantos outliers."}
ontime %>% mutate(group = reorder(UniqueCarrier, TaxiOut, median)) %>%
  ggplot(aes(y = TaxiOut, x = UniqueCarrier, fill = UniqueCarrier)) +
  scale_y_log10() +
  theme(legend.position = "none") +
  geom_boxplot()
```


# Alternativa 3: letter-value plot

Uma recém criada alternativa aos boxplots convencionais, são os _letter-value plots_ (veja Hofmann et al. 2017), que estão disponíveis no pacote `lvplot`. Este plot é baseado na estimativa de quantis (outros que não o primeiro e terceiro como no boxplot). Entretanto, as estimativas somente são confiáveis se há bastante dados!

Abaixo alguns exemplos de uso dos _lvplots_, com algumas opções para a largura das caixas:

1. `linear`: torna a largura de cada caixa inversamente proporcional ao quantil (letter-value) que ela representa, ou seja, começando com os quartis, cada caixa subsequente será um passo mais fina do que a anterior.

2. `area`: torna a _área_ de cada caixa proporcional ao número de observações nela. 

3. `height`: torna a _largura_ de cada caixa proporcional ao número de pontos nela.

```{r lvarea, fig.cap="Um exemplo de lvplot com largura da caixa `height."}
library(lvplot)
library(patchwork) # para fazer painel com vários plots
lv <- ontime %>% mutate(group = reorder(UniqueCarrier, TaxiOut, median)) %>%
  ggplot(aes(y = TaxiOut, x = UniqueCarrier)) +
  scale_y_log10() +
  theme(legend.position = "none")

lv + geom_lv(aes(fill=..LV..), width.method = "height") +
  scale_fill_lv() + ggtitle("Largura da caixa `height`")
```

```{r lvlinear, fig.cap="Um lvplot com largura da caixa linear."}
lv + geom_lv(aes(fill=..LV..), width.method = "linear") +
  scale_fill_lv() + ggtitle("Largura da caixa `linear`")
```

Eu particularmente acho o gráfico com largura `height` o mais bonito[^3]!

[^3]: Apesar de ainda achar as cores padrão não tão bonitas.

Compare a diferença no número de valores extremos encontrados no boxplot comum e no lvplot!




# Referências

Hofmann, H., Wickham, H., Kafadar, K., 2017. Letter-Value Plots: Boxplots for Large Data. Journal of Computational and Graphical Statistics 26, 469–477. https://doi.org/10.1080/10618600.2017.1305277 [link alternativo](http://vita.had.co.nz/papers/letter-value-plot.html)

